【裁判字號】    88,重訴,588
【裁判日期】    891018
【裁判案由】    分割共有物
【裁判全文】
臺灣板橋地方法院民事判決  八十八年度重訴字第五八八號
    原      告  辛○○
                壬○○○
                癸○○
                己○○
                庚○○
                子○○
                丁○○
    右七人共同
    訴訟代理人  林家祺律師
                李兆環律師
    被      告  戊○○      住台北縣樹林鎮○○街六一號
                乙○        住台北市○○路○段一五０巷四０一弄一三四號三樓
                丙○○      住台北縣三重市○○路○段一七三巷十一號
                甲○○      住台北縣樹林鎮○○街○段五一號
右當事人間請求給付分割共有物事件，本院判決如左：
    主    文
兩造共有坐落台北縣樹林鎮○○○段柑園小段第五地號土地，地目建，面積陸佰柒拾
玖平方公尺，應予原物分割為：如附圖一所示Ｆ部分（面積玖拾柒平方公尺）分歸原
告辛○○所有；Ｅ部分（面積壹佰貳拾玖平方公尺）及Ｅ１部分（面積肆拾伍平方公
尺）分歸原告壬○○○、癸○○、己○○、庚○○、子○○按應有部分（壬○○○十
八分之十四、癸○○十八分之一、己○○十八分之一、庚○○十八分之一、子○○十
八分之一）保持分別共有；Ｄ部分（面積壹佰參拾陸平方公尺）分歸被告乙○、丙○○按應有部分（乙○五分之三、丙○○五分之二）保持分別共有；Ｃ部分（面積陸拾
捌平方公尺）分歸被告甲○○所有；Ｂ部分（面積玖拾肆平方公尺）分歸原告丁○○
所有；Ａ部分（面積壹佰壹拾平方公尺）分歸被告戊○○所有。
訴訟費用由被告乙○、丙○○負擔百分之二十；被告甲○○負擔百分之十；被告戊○○負擔百分之十六；原告辛○○負擔百分之十四；原告壬○○○、癸○○、己○○、
庚○○、子○○負擔百分之二十六；餘由原告丁○○負擔。
    事    實
甲、原告方面：
一、聲明：求為判決兩造共有坐落台北縣樹林鎮○○○段柑園小段第五地號建地（下
          簡稱系爭土地），面積六七九平方公尺，應依下列方法分割：如附圖二所
          示Ａ部分（面積九七平方公尺）分歸原告辛○○所有；Ｂ１及Ｂ２部分（
          面積一七四平方公尺）分歸原告壬○○○、癸○○、己○○、庚○○、鄭
          琨翰按應有部分（壬○○○十八分之十四、癸○○十八分之一、己○○十
          八分之一、庚○○十八分之一、子○○十八分之一）保持分別共有；Ｃ部
          分（面積一三五點八○平方公尺）分歸被告乙○、丙○○按應有部分（陳
          玉五分之三、丙○○五分之二）保持分別共有共有；Ｄ部分（面積六七點
          九○平方公尺）分歸被告甲○○所有；Ｅ部分（面積九三點七六平方公尺
          ）分歸原告丁○○所有；Ｆ部分（面積一○九點九三平方公尺）分歸被告
          戊○○所有。
二、陳述：
（一）系爭土地（面積六七九平方公尺），係兩造分別共有，其中原告辛○○應有部
      分七分之一、壬○○○應有部分七○分之十四、癸○○應有部分七○分之一、
      己○○應有部分七○分之一、庚○○應有部分七○分之一、子○○應有部分七
      ○分之一、丁○○應有部分二一○分之二十九、被告乙○應有部分二五分之三
      、丙○○按應有部分二五分之二、甲○○應有部分十分之一、戊○○應有部分
      二百一○分之三。兩造並無不能分割之約定，亦無不能分割之情事，惟因共有
      人就分割方法無法達成協議，是原告依法請求分割系爭土地。
（二）分割方案應符合各共有人之利益，並兼顧公平性，故本件原告主張依下述方式
      分割：
  １、因系爭土地如附圖三所示Ｆ部分現有建物一棟（門牌號碼台北縣樹林鎮○○街
      ○段五七號），為原告辛○○所有，面積亦近辛○○之應有部分面積（九十七
      平方公尺），為避免土地及建物利用上法律關係複雜化，故請求將此部分（即
      附圖二所示Ａ部分）分割予原告辛○○，又能兼顧公平性。
  ２、如附圖三所示Ｅ部分現有建物（門牌號碼台北縣樹林鎮○○街○段五五號）由
      訴外人陳皆興出售予原告癸○○，目前由原告壬○○○、癸○○、己○○、庚○○、子○○五人（下簡稱癸○○等五人）共同居住，故Ｅ部分應分由原告癸○○等五人按應有部分比例分別共有。惟Ｅ部分尚不足彼等應分得之面積，故
      附圖三所示Ｇ部分空地亦應分給彼等按應有部分比例分別共有。
  ３、如附圖三所示Ａ建物（門牌號碼台北縣樹林鎮○○街○段四七號）為被告戊○○占有使用；Ｂ建物（門牌號碼台北縣樹林鎮○○街○段四九號）為原告丁○○所占有使用，故應各將該二部分分割予各該二人。
  ４、如附圖三所示Ｄ建物（門牌號碼台北縣樹林鎮○○街○段五三號）為被告乙○
      、丙○○共同使用，應分由彼等按應有部分比例分別共有。
  ５、如附圖所示Ｃ建物（門牌號碼台北縣樹林鎮○○街○段五一號）為被告甲○○
      共同使用，應分由其所有。
乙、被告乙○、陳黃近、甲○○方面：
一、聲明：求為判決駁回原告之訴。
二、陳述：
（一）原告提出之分割方案，主張將如附圖三所示Ｇ部分空地分予原告癸○○等五人
      ，被告乙○、丙○○無法同意，因彼等目前所使用之面積（即附圖三所示Ｄ、
      Ｇ部分）並未逾彼等之應有部分，應按彼等現占用部分分予乙○、丙○○共有
      ，方為公允。
（二）被告甲○○目前所占用面積確大於應有部分，故同意以現占用建物為基準分割
      。
丙、被告戊○○未於言詞辯論期日到場，亦未提出書狀作何聲明或陳述。
    理    由
一、被告戊○○受合法通知，未於言詞辯論期日到場，核無民事訴訟法第三百八十六
    條各款所列情形，爰依原告之聲請，由其一造辯論而為判決。
二、原告主張：系爭土地，地目建，面積六七九平方公尺，係兩造分別公有，且無不
    能分割之情事，惟因兩造無法協議分割，自得請求裁判分割系爭共有之土地，又
    因兩造各於系爭土地上蓋有建物，爰請求依附圖二所示Ａ部分（面積九七平方公
    尺）分歸原告辛○○所有；Ｂ１及Ｂ２部分（面積一七四平方公尺）分歸原告壬○○○、癸○○、己○○、庚○○、子○○按應有部分（壬○○○十八分之十四
    、癸○○十八分之一、己○○十八分之一、庚○○十八分之一、子○○十八分之
    一）保持分別共有；Ｃ部分（面積一三五點八○平方公尺）分歸被告乙○、丙○○按應有部分（乙○五分之三、丙○○五分之二）保持分別共有共有；Ｄ部分（
    面積六七點九○平方公尺）分歸被告甲○○所有；Ｅ部分（面積九三點七六平方
    公尺）分歸原告丁○○所有；Ｆ部分（面積一○九點九三平方公尺）分歸被告戊○○所有等情。被告乙○、丙○○及甲○○則以，倘按現有建物坐落位置及使用
    現況為分割基準，彼等同意分割等情為辯。
三、按各共有人，得隨時請求分割共有物，但因物之使用目的不能分割或契約訂有不
    分割之期限者，不在此限，民法第八百二十三條第一項定有明文。經查本件原告
    主張：系爭土地為兩造所共有，其地目為建，面積共六七九平方公尺，其中原告
    辛○○之應有部分為七分之一、壬○○○應有部分為七○分之十四、癸○○應有
    部分為七○分之一、己○○應有部分為七○分之一、庚○○應有部分為七○分之
    一、子○○應有部分為七○分之一、丁○○應有部分為二一○分之二十九、被告
    乙○應有部分為二五分之三、丙○○按應有部分為二五分之二、甲○○應有部分
    為十分之一、戊○○應有部分為二百一○分之三十四；系爭共有物並未訂定不分
    割之期限，性質上復非不得能分割，而共有人未能以協議自行分割，有土地登記
    簿謄本一份可證，並為被告所不爭執，故原告請求分割系爭共有土地，於法尚無
    不合，應予准許。又本件原告癸○○等五人均陳明願就其分割所有保持共有；被
    告乙○、丙○○亦表明願就分割所有保持共有，併此敘明。
四、再查，系爭土地除附圖二所示Ｇ部分（面積四十九平方公尺）為空地外，餘均搭
    有建物，目前如附圖二所示Ｆ建物（面積一○八平方公尺）由原告辛○○使用；
    Ｅ建物（面積一二○平方公尺）由原告癸○○等五人共同使用；Ｄ建物（面積七
    十四平方公尺）由被告乙○、丙○○共同使用；Ｃ建物（面積一百二十平方公尺
    ）由被告甲○○使用；Ｂ建物（面積九十七平方公尺）由原告丁○○使用；Ａ建
    物（面積一一一平方公尺）由被告戊○○使用等情，為兩造所不爭執，並經本院
    依原告聲請至現場履勘，並囑託台北縣樹林地政事務所派測量，製有複丈成果圖
    一份在卷可佐（即附圖三）。則依占有使用現況觀之，除原告癸○○等五人占用
    面積小於應有部分折算面積五十四平方公尺（174-120=54）；及被告乙○、丙○○占用面積小於應有部分折算面積十三平方公尺（000-00-00=13）均待補充外；
    其餘原告辛○○占用面積大於應有部分折算面積十一平方公尺（108-97=11）；
    原告丁○○占用面積大於應有部分折算面積三平方公尺（97-94=3）；被告甲○○占用面積大於應有部分折算面積五十二平方公尺（120-68=52）；被告戊○○
    占用面積大於應有部分折算面積一平方公尺（111-110=1）。
五、經本院審酌兩造均陳明欲保留建物完整性之意願；原告癸○○等五人並同意退讓
    將彼等應分得面積為較零散之分割；原告丁○○及被告戊○○現占用面積，雖各
    較其應有部分折算面積多三平方公尺及一平方公尺，惟該部分面積按建物長度折
    算（面積為長度乘以寬度），其寬度於成果圖上並無法顯現（即面積太小，故套
    繪結果仍為同一點，此有卷附本院指示分割圖及台北縣樹林地政事務所複丈成果
    圖各一份為憑  (a3、b1、b3為同一點；a4、b2、b4為同一點)）等情，認：被告
    乙○及丙○○不足之面積，倘由被告甲○○現占用處補足（即往附圖三所示Ｄ建
    物右側平移），可維持被告乙○、丙○○所分得土地面積之完整；原告癸○○等
    五人不足之面積，以彼等現占用之建物為基準，左側由原告辛○○現占有使用部
    分填補（即往附圖三Ｆ建物右側向內平移），可保持面積之連貫，右側則因與被
    告乙○、丙○○所占用之建物相連，依前說明為維持被告乙○、丙○○及甲○○
    所占用建物之完整性（被告甲○○僅須拆除左側建物，右側可維持不動），故於
    緊鄰被告乙○、丙○○所分得部分右側，平行切割被告甲○○占用建物近左側補
    足，即如附圖一所示分割方案，屬對全體共有人最有利，損害最小，且不違背彼
    等如現況使用之原意之分割方案。
六、綜上所述，原告起訴請求分割其與被告共有之系爭土地，洵屬有據，應予准許如
    主文所示之方法為分割（即附圖一所示Ｆ部分分歸原告辛○○所有；Ｅ及Ｅ１部
    分分歸原告癸○○等五人按應有部分保持分別共有；Ｄ部分分歸被告乙○、丙○○按應有部分保持分別共有；Ｃ部分分歸被告甲○○所有；Ｂ部分分歸原告丁○○所有；Ａ部分分歸被告戊○○所有）。
七、因本案論證已臻明確，兩造其餘主張、陳述及所提之證據暨攻擊防禦方法，均與
    本案判斷結果無影響，毋庸再予一一審酌，附此敘明。
八、據上結論：本件原告之訴為有理由，依民事訴訟法第三百八十五條第一項前段、
    第八十五條第一項、第七十八條、第八十一條第二款，判決如主文。
中      華      民      國    八十九    年      十      月    十八    日
                                  臺灣板橋地方法院民事第二庭
~B法  官  黃信滿
右為正本係照原本作成。
如對本判決上訴，須於判決送達後二十日內向本院提出上訴狀。
中      華      民      國    八十九    年      十      月    十八    日
~B書記官  陳玫伶


司法院資訊處製作；財團法人民間司法改革基金會備份。
